【裁判字號】    98,訴,977
【裁判日期】    980819
【裁判案由】    清償債務
【裁判全文】
臺灣板橋地方法院民事判決               98年度訴字第977號
原      告  丁○○
            乙○○○
            甲○○
共      同
訴訟代理人  許啟龍律師
被      告  戊○○
訴訟代理人  何兆龍律師
上列當事人間請求清償債務事件，本院於民國98年8 月5 日言詞
辯論終結，判決如下：
    主  文
被告應給付原告丁○○新臺幣肆萬捌仟伍佰零參元，及自民國九
十八年三月二十八日起至清償日止，按週年利率百分之五計算之
利息。
被告應給付原告乙○○○新臺幣肆萬貳仟玖佰陸拾捌元，及自民
國九十八年三月二十八日起至清償日止，按週年利率百分之五計
算之利息。
被告應給付原告甲○○新臺幣壹萬捌仟肆佰貳拾陸元，及自民國
九十八年三月二十八日起至清償日止，按週年利率百分之五計算
之利息。
原告其餘之訴駁回。
訴訟費用由被告負擔百分之四，餘由原告負擔。
本判決主文第一項至第三項得假執行；但被告各以新臺幣肆萬捌
仟伍佰零參元、新臺幣肆萬貳仟玖佰陸拾捌元、新臺幣壹萬捌仟
肆佰貳拾陸元分別為原告預供擔保，各得免為假執行。
原告其餘假執行之聲請駁回。
    事實及理由
一、原告起訴主張：被告於民國96年8 月1 日在宜蘭縣五結鄉公
    所調解委員會調解時，同意概括承受訴外人寰東企業有限公
    司（下稱寰東公司）分別積欠原告丁○○新臺幣（下同）16
    7 萬元、原告乙○○○150 萬元、原告甲○○62萬元之借款
    債務及按約定月利率百分之0.8 計算之利息。惟被告於概括
    承受上開債務後僅清償本金債務款項，自97年3 月24日起即
    未再清償支付與原告，至今尚有利息債務額未清償；而寰東
    公司於90年對外借款所支付之約定利息為月利率0.8 ％，另
    寰東公司前曾給付與原告丁○○及林煌順之利息亦以月利率
    0. 8％為計算標準，故本件利息之約定為年利率為9.6 ％，
    並以複利計算，爰依借貸法律關係訴請被告給付等語。併為
    訴之聲明：被告應給付原告丁○○0000000 元、給付原告乙○○○0000000 元、給付原告甲○○479310元，及均自98年
    3 月28日（即支付命令送達之翌日）起至清償日止，按週年
    利率9.6 ％計算之利息，且陳明願供擔保，請准宣告假執行
    。
二、被告則辯稱：依據宜蘭縣五結鄉調解委員會調解書第2 條之
    約定，及寰東公司96年1 月28日股東臨時會議紀錄所載之清
    償方案，被告概括承受寰東公司對於原告之債務僅指本金而
    已，並不包括利息部分；原告亦於前揭股東會列席表同意，
    縱有利息，也應因原告清償協商讓步而拋棄。再者，依前揭
    調解書第2 點之記載，被告概括承受之一切債務已特定為：
    原告丁○○167 萬元、原告乙○○○150 萬元、原告甲○○
    62萬元，而無利息之記載，而被告已依約履行清償完畢，原
    告亦將借據正本返還被告，尚有前揭調解書之對造人丙○○
    於代書事務所簽立之文件，表示已依調解內容履行完成。況
    原告若對清償數額有疑義，對於早於被告清償時已發生之糾
    紛，卻遲至97年12月始請求，顯見兩造間已無任何債權債務
    關係。此外，被告對於前揭調解書上，寰東公司之另一債權
    人羅東鎮農會之債務，亦已清償完畢等語。退步言，縱被告
    須負擔利息，原告亦未舉證其與寰東公司間有利息約定，其
    中原告乙○○○亦應就借款與寰東公司一事舉證等語。併為
    答辯聲明：原告之訴及其假執行之聲請均駁回；如受不利之
    判決，願預供擔保，請准宣告免為假執行。
三、兩造不爭執之事實：
  (一)被告與證人丙○○就二人合夥經營寰東公司，而於96年8 月
    1 日在宜蘭縣五結鄉公所調解委員會成立調解，約定：被告
    同意概括承受訴外人寰東公司截至目前為止所積欠之一切債
    務（包括原告丁○○167 萬元、原告乙○○○150 萬元、原
    告甲○○62萬元），均由被告概括承受負責清償等語，此有
    調解書在卷可稽。
  (二)被告分別於96年8 月31日、96年10月1 日各開立金額55萬元
    之支票1 紙、97年3 月24日開立金額57萬元之支票1 紙與原
    告丁○○清償上開借款本金債務，前揭支票原告丁○○已分
    別於96年9 月1 日、96年10月1 日、97年3 月24日兌見受領
    ，共計167 萬元。
  (三)被告分別於96年8 月31日、96年10月1 日、97年3 月24日各
    開立金額50萬元之支票1 紙與原告乙○○○清償上開借款本
    金債務，前揭支票原告乙○○○已分別於96年9 月1 日、96
    年10月1 日、97年3 月24日兌見受領，共計150 萬元。
  (四)被告分別於96年8 月31日、96年10月1 日各開立金額20萬元
    之支票1 紙，97年3 月24日開立金額22萬元之支票1 紙與原
    告甲○○清償上開借款本金債務，前揭支票原告甲○○已分
    別於96年9 月1 日、96年10月1 日、97年3 月24日兌見受領
    ，共計62萬元。
四、本件兩造爭執點，厥在於：(一)被告承擔訴外人寰東公司積欠
    原告之借款債務，應否包含借款之利息債務在內？(二)若是，
    被告應給付原告之利息利率及金額為多少？茲分別論述如下
    ：
  (一)被告承擔訴外人寰東公司積欠原告之借款債務範圍，應包含
    未到期之約定利率之利息在內：
    原告主張：被告承擔訴外人寰東公司積欠原告之借款債務範
    圍，包含約定按月利率千分之8 之利息在內等語；被告則辯
    稱：被告承擔之債務並不包含利息在內等語。經查：
    (1)按「從屬於債權之權利，不因債務之承擔而妨礙其存在。
      但與債務人有不可分離之關係者，不在此限。」民法第30
      4 條第1 項定有明文。從屬於債權之權利，為全體債務之
      一部，如當事人無特別之合意，自因主債務之承擔而移轉
      於承擔人；然於承擔時已與主權利分別存在之權利，如無
      另有約定，並不當然移轉於承擔人。而尚未達清償期之利
      息債權，係從屬於原債權而存在，為原債權之從權利，具
      有移轉上之從屬性，將隨同原債權而移轉；已屆清償期而
      尚未清償之利息債權，因已與原債權分離而獨立存在，具
      有獨立性，除法律或契約另有訂定外，原則上並不隨同原
      債權而移轉。再者，於債權讓與時，民法第295 條第2 項
      規定「未支付之利息，推定其隨同原本移轉於受讓人」，
      然於債務承擔時，並未有如此規定。準此，限於未到期之
      利息，始由債務承擔人承擔；已到期而未支付之利息，因
      已具獨立性，如當事人無特別約定，不應由債務承擔人承
      擔。
    (2)依證人即前揭調解書之對造人丙○○（寰東公司負責人潘
      秀月之弟）之證言證稱：伊與被告於調解時，約定由被告
      概括承受寰東公司積欠原告之債務，調解內容只有談本金
      ，利息部分並未談及，伊內心認為應包含利息，且利息應
      由原告與被告去談，但被告並未說是否要還利息。原告借
      款給寰東公司為伊經手，有約定月利率0.8 ％；90年開始
      沒付利息，所以才寫借據，借據只有寫本金之金額；被告
      看過（寰東）公司的帳，應該知道利息的約定。股東會的
      清償提案為伊所做作，只有本金未談及利息。被告償還本
      金與原告後要求返還借據，故伊乃跟原告說本金既已償還
      ，借據即應返還，即由伊經手代為交付等語（見本院98年
      7 月6 日言詞辯論筆錄）。是依證人丙○○之證言，足認
      被告同意承擔訴外人寰東公司積欠原告之借款債務額，並
      未明確約定承擔之債務額範圍有排除借款債務所為約定利
      率之利息至明；亦即，並未明確約定承擔債務額僅限借款
      之本金金額而已。
    (3)前揭調解書第2 點，載明：被告同意概括承受訴外人寰東
      公司截至目前為止所積欠之一切債務（包括原告丁○○16
      7 萬元、原告乙○○○150 萬元、原告甲○○62萬元），
      均由被告概括承受負責清償等語，依此調解書所載，顯確
      未明白約定被告有承擔借款債務之利息特別約定，或特別
      約定僅限定承擔借款債務之本金而已；再依上開括弧記載
      包括原告丁○○167 萬元、原告乙○○○150 萬元、原告
      甲○○62萬元等金額之記載，依前述證人丙○○之證言陳
      稱：調解內容只有談本金，利息部分並未談及，伊內心認
      為應包含利息等語，互核以觀，探求當事人於成立調解時
      之真意，應僅係表示訴外人寰東公司積欠原告借款之本金
      債權數額之用意，並未有特別約定限定承擔借款債務額僅
      為該本金債權額之本意至明。
    (4)被告抗辯：寰東公司96年1 月28日股東臨時會議紀錄所載
      之清償方案，只有記載本金，而未提及利息，故清償條件
      僅有本金而無利息，縱有亦因清償協商讓步而拋棄；且原
      告已將借據返還被告，證人丙○○亦曾於97年5 月7 日於
      代書事務所簽立文件表示已依調解內履行；況原告若對清
      償數額有疑義，對於早於被告清償時已發生之糾紛，卻遲
      至97年12月始請求，顯見兩造間已無任何債權債務等語。
      惟查：
      寰東公司96年1 月28日之臨時股東會如何決議，究係寰
        東公司內部之事務。惟本件被告承擔寰東公司之債務，
        並非係依寰東公司上開期日之內部臨時股東會之決議而
        來，而係被告依前開96年8 月1 日成立調解之內容承擔
        寰東公司積欠原告之借款債務，且原告亦接受被告償還
        寰東公司積欠原告之借款債務之本金金額，此為兩造所
        不爭執之事項，足見原告已同意承認被告承擔寰東公司
        積欠原告之借款債務至明。是寰東公司臨時股東會如何
        決議，係屬寰東公司內部事務，究與被告依前開成立調
        解所為承擔寰東公司積欠原告之借款債務事項無涉甚明
        。況依證人丙○○前開證詞：寰東公司股東會議之清償
        方案為證人丙○○本人所提，只有本金未談及利息等情
        。足見，該清償方案並未就約定借款債務之利息部分，
        明確是否予以排除在外。是被告辯稱清償方案，只有記
        載本金而未提及利息，故清償條件僅有本金而無利息，
        或縱有亦因清償協商讓步而拋棄等語，均不可取。
      原告已返還借據予被告乙節，固為兩造所不爭執，惟依
        證人丙○○前述證言陳稱：被告償還本金與原告後要求
        返還借據，故伊乃跟原告說本金既已償還，借據即應返
        還，即由伊經手代為交付（返還被告）等語（見本院98
        年7 月6 日言詞辯論筆錄）。是依證人丙○○之證言，
        足認乃因本金債權已獲清償，並非表示被告所有借款債
        務已完全清償完畢，或原告明白表示拋棄利息債權之意
        思。從而，徒憑原告交還借據乙節，尚不足逕認被告僅
        承擔借款本金之債務，或原告已就借款利息債務已有拋
        棄之意或已為清償完畢之事實。
      證人丙○○雖曾於97年5 月7 日於代書事務所簽立文件
        表示被告與林朝陳雙方已依調解內履行等情，但此僅係
        就原告與丙○○間所為約定內容之履行問題，至於被告
        是否已完全履行承擔寰東公司積欠原告之借款債務，則
        係兩造間之債權債務關係，豈容證人丙○○片面與被告
        簽立文件表示已依調解內履行，即遽認被告已對原告履
        行清償所有之借款債務。則被告與證人林朝陳雙方雖簽
        署已依調解內履行之文件屬實，亦不足以認定被告僅承
        擔借款之本金債務而已之事實。是被告此部分之辯稱，
        亦不可取。
      按民法第126 條規定：「利息、紅利、租金、贍養費、
        退職金及其他一年或不及一年之定期給付債權，其各期
        給付請求權，因五年間不行使而消滅。」，是於此等債
        權發生後之五年內均得隨時請求，逾此時間亦僅生消減
        時效之法效，殊不得以利息債權於清償本金時，未同時
        請求利息，即遽認利息債權不存在。本件被告於96年8
        月1 日成立調解，約定承擔寰東公司積欠原告之借款債
        務，而被告先後於如附表所示96年9 月1 日、同年10月
        1 日、97年3 月24日分別償還原告本金債務，此為兩造
        所不爭之事實，原告縱令遲至97年12月始向被告請求給
        付遲延利息，亦仍在上開消滅時效期間內，殊不得以此
        逕認兩造間無任何債權債務關係存在。是被告辯稱：原
        告若對清償數額有疑義，則早於被告清償時已發生之糾
        紛，卻遲至97年12月始請求，顯見兩造間已無任何債權
        債務等語，尚乏依據，之亦不可取。
    (5)基上，本件被告依前開調解書內容承擔寰東公司積欠原告
      之借款債務範圍，既無特別承擔有關利息債務之部份，自
      應僅限於未到期之利息，始應由債務承擔人即被告承擔，
      至於已到期而尚未支付之利息債務部分，因已具獨立性，
      則不應由被告承擔。況依上開調解書所載明之內容，既未
      約定被告應於何時償還原告借款債務，則倘被告遲延不為
      清償，竟不需負擔遲延責任，豈合事理之常。是被告辯稱
      ：債務承擔範圍僅為本金債務，而不包含未到期之利息債
      務等語，尚乏依據，要不可取。準此，被告既於96年8 月
      1 日成立調解時承擔訴外人寰東公司積欠原告之借款債務
      ，則在96年7 月31日前已到期而未支付之利息債務，即不
      應由被告承擔。而96年8 月1 日後未到期之利息債務，則
      應包含在被告債務承擔之範圍內。是原告主張被告承擔之
      債務包含而96年8 月1 日起至清償日止（即未到期之利息
      債務）等語，核屬有據，為有理由。至於原告主張被告亦
      應承擔在96年7 月31日前已到期而未支付之利息債務等語
      ，則乏依據，為無理由。
  (二)被告應承擔原告與寰東公司按月利率0.8 ％計算之約定利息
    ，且以單利計算；而遲延利息部分，被告則應按法定利率計
    算遲延利息給付原告：
    原告主張：被告承擔債務包含約定按月利率0.8 ％計算之利
    息等語；被告則否認有約定利率之利息等語。經查：
    (1)原告主張其與寰東公司約定之借款利息為月利率0.8 ％等
      情，業經證人丙○○到庭證稱：原告借款給寰東公司為伊
      經手，有約定月利率0.8 ％；90年開始沒付利息，所以才
      寫借據，借據只有寫本金之金額；被告看過（寰東）公司
      的帳，應該知道利息的約定等情；並有原告提出之寰東公
      司利息明細表及寰東公司給付原告丁○○、甲○○之利息
      單據附卷可稽，互核無誤，應可採信。被告否認有按月利
      率0.8 ％約定利率之利息云云，尚不可取。
    (2)按利息除當事人以書面約定因遲付逾一年後，經催告而不
      償還或商業上另有習慣者外，不得滾入原本再生利息，民
      法第207 條訂有明文。是利息之滾入原本再生利息，必須
      依法為之，如僅憑債權人一方滾利作本，自無拘束債務人
      之效力（最高法院53年台上第3161號判例可資參照）。本
      件原告主張以複利計算借款債務之利息，並未舉證以實其
      說，且亦不符民法第207 條之規定，則原告自不得請求被
      告給付以複利計算之利息至明。是原告僅得請求之利息範
      圍，為自96年8 月1 日起至97年3 月23日完全清償本金債
      務之日止，按月利率0.8 ％計算之約定利息。
    (3)本件被告承擔借款本金債務，分別為原告丁○○167 萬元
      、原告乙○○○150 萬元、原告甲○○62萬元，被告分別
      於附表所示之還款日期、本金，各清償原告之本金債務，
      此為兩造所不爭之事實。則原告各得請求被告給付之利息
      ，詳如附表計算方式所示。是原告得請求被告分別給付原
      告丁○○48503 元、原告乙○○○42968 元、原告甲○○
      18426元之約定利息債務。
    (4)又被告已於97年3 月24日將積欠原告之本金債務清償完畢
      ，故原告請求之利息債權，應依民法第203 條規定之法定
      利率計算遲延利息，即應按週年利率5 ％計算。是原告主
      張以週年利率9.6 ％計算遲延利息部分，實不足取。
    (5)至於被告否認原告乙○○○借款與寰東公司等語。惟查依
      證人丙○○之證言證稱：原告借款給寰東公司為伊經手，
      有約定月利率0.8 ％；90年開始沒付利息，所以才寫借據
      ，借據只有寫本金之金額；被告看過（寰東）公司的帳，
      應該知道利息的約定等語（見本院98年7 月6 日言詞辯論
      筆錄）。是依證人丙○○之證言，足認原告乙○○○借款
      與寰東公司；且被告亦已清償如附表所示之本金債務予原
      告乙○○○之事實，是被告再為否認原告乙○○○有借款
      與寰東公司等語，自不可取。
    (6)基上，原告請求被告分別給付原告丁○○48503 元、原告
      乙○○○42968 元、原告甲○○18426 元之約定利息債務
      （詳如附表計算方式），及均自98年3 月28日（即支付命
      令送達之翌日）起算之法定遲延利息，為有理由；逾此部
      分之範圍，則無理由。
五、綜上所述，原告依據借貸契約之法律關係，請求被告分別給
    付原告丁○○48503 元、原告乙○○○42968 元、原告甲○○18426 元（計算方式詳如附表所示），及均自98年3 月28
    日起至清償日止，按週年利率5 ％計算之法定遲延利息，為
    有理由，應予准許。逾此部分之請求，為無理由，應予駁回
    。
六、本件原告勝訴部分，所命給付金額未逾50萬元，依民事訴訟
    法第389 條第1 項第5 款規定，應依職權宣告假執行，惟被
    告陳明願供擔保請准宣告免為假執行，核無不合，爰酌定相
    當之擔保金額准許之。至原告敗訴部分，其假執行之聲請失
    所附麗，應予駁回。
七、本件事證已臻明確，原告聲請調查羅東鎮農會對帳單資料，
    暨兩造其餘之攻擊或防禦方法，經核與勝負之判斷不生影響
    ，自毋庸逐一詳予調查及論駁，併此敘明。
八、訴訟費用負擔之依據：民事訴訟法第79條、第85條第1 項前
    段。
中    華    民    國    98    年    8     月    19    日
                  民事民二庭     法  官   李行一
以上正本係照原本作成
如對本判決上訴，須於判決送達後20日內向本院提出上訴狀
中    華    民    國    98    年    8     月    19    日
                                 書記官   蔡於衡
 附表（ 98年度訴字第977號）：
┌───┬────┬────┬─────┬───┬───┐
│      │        │        │          │還款  │還款  │
│原告  │計息本金│計息期間│應計利息  │本金  │日期  │
├───┼────┼────┼─────┼───┼───┤
│丁○○│0000000 │96.8.1  │0000000 ×│550000│96.9.1│
│      │元      │   至   │0.8 ％＝  │元    │      │
│      │        │96.8.31 │13360元   │      │      │
├───┼────┼────┼─────┼───┼───┤
│      │0000000 │96.9.1  │0000000 ×│550000│96.10.1
│      │元      │   至   │0.8 ％＝  │元    │      │
│      │        │96.9.30 │8960元    │      │      │
├───┼────┼────┼─────┼───┼───┤
│      │570000  │96.10.1 │570000 × │570000│97.3.24
│      │元      │   至   │0.8 ％×(5│元    │      │
│      │        │97.3.23 │＋23/31)  │      │      │
│      │        │        │≒26183元 │      │      │
├───┼────┼────┼─────┼───┼───┤
│      │        │總計    │48503元   │      │      │
├───┼────┼────┼─────┼───┼───┤
│李林素│0000000 │96.8.1  │0000000 ×│500000│96.9.1│
│珠    │元      │   至   │0.8 ％＝  │元    │      │
│      │        │96.8.31 │12000元   │      │      │
├───┼────┼────┼─────┼───┼───┤
│      │0000000 │96.9.1  │0000000 ×│500000│96.10.1
│      │元      │   至   │0.8 ％＝  │元    │      │
│      │        │96.9.30 │8000元    │      │      │
├───┼────┼────┼─────┼───┼───┤
│      │500000  │96.10.1 │500000 × │500000│97.3.24
│      │元      │   至   │0.8 ％ ×(│元    │      │
│      │        │97.3.23 │5 ＋23/31)│      │      │
│      │        │        │≒22968元 │      │      │
├───┼────┼────┼─────┼───┼───┤
│      │        │總計    │42968元   │      │      │
├───┼────┼────┼─────┼───┼───┤
│甲○○│620000  │96.8.1  │620000×  │200000│96.9.1│
│      │元      │   至   │0.8 ％＝  │      │      │
│      │        │96.8.31 │4960元    │      │      │
├───┼────┼────┼─────┼───┼───┤
│      │420000  │96.9.1  │420000 × │200000│96.10.1
│      │元      │   至   │0.8 ％＝  │      │      │
│      │        │96.9.30 │3360元    │      │      │
├───┼────┼────┼─────┼───┼───┤
│      │220000  │96.10.1 │220000 × │200000│97.3.24
│      │元      │   至   │0.8 ％ ×(│      │      │
│      │        │97.3.23 │5 ＋23/31)│      │      │
│      │        │        │≒10106元 │      │      │
├───┼────┼────┼─────┼───┼───┤
│      │        │總計    │18426元   │      │      │
└───┴────┴────┴─────┴───┴───┘

司法院資訊處製作；財團法人民間司法改革基金會備份。
